【裁判字號】    95,上,2
【裁判日期】    950929
【裁判案由】    撤銷贈與等
【裁判全文】
臺灣高等法院高雄分院民事判決             95年度上字第2號
上  訴  人  中華郵政股份有限公司
法定代理人  丙○○
訴訟代理人  蔡錫欽律師
複代理人    丁○○
被上訴人    乙○○
            甲○○
上列二人共同
訴訟代理人  紀錦隆律師
            郭寶蓮律師
上列當事人間請求撤銷贈與等事件，上訴人對於民國94年11月16
日臺灣高雄地方法院94年度訴字第443 號第一審判決提起上訴，
本院於95年9 月19日言詞辯論終結，判決如下：
    主      文
上訴駁回。
第二審訴訟費用由上訴人負擔。
    事實及理由
一、查本件原由中華郵政股份有限公司雲林郵局為原告提起訴訟
    ，而雲林郵局為上訴人中華郵政股份有限公司之分公司，茲
    據上訴人聲請變更當事人名義中華郵政股份有限公司，並經
    被上訴人同意，核依法並無不合，應予准許，先此敘明。
二、上訴人主張：被上訴人乙○○因殺害訴外人廖中偉之損害賠
    償事件，前於民國（下同）91年12月26日與訴外人廖武男、
    李鳳珠、余瑰冠、廖子豪、廖玉蓁等5 人（下稱原債權人）
    以新台幣（下同）570 萬元成立調解（下稱系爭債權），惟
    乙○○僅分別支付250 萬元、68萬元及12萬元，餘欠240 萬
    元未付，原債權人乃聲請台灣雲林地方法院（下稱雲林地院
    ）對乙○○服務於第三人臺灣電力股份有限公司之薪資執行
    扣押，按月扣押2 萬元至93年6 月止並已收取28萬元，乙○
    ○為規避扣薪命令，遂申請退休，原債權人再聲請雲林地院
    對乙○○在上訴人所轄虎尾郵局之存款債權發收取命令，准
    許原債權人各得收取38萬7,248 元（合計193 萬6,240 元）
    ，詎虎尾郵局誤認原債權人僅能收取38萬7,248 元，而將其
    餘存款解除扣押，旋遭乙○○提領一空，致原債權人尚有15
    4 萬2,970 元債權額無法獲償，上訴人因而於93年9 月24日
    賠償原債權人上開所受損害，並受讓取得該債權。嗣上訴人
    取得對乙○○之確定支付命令，為查封其財產，於93年12月
    16日始知悉乙○○已於92年1 月14日將原判決附表所示之系
    爭土地無償贈與其妹即被上訴人甲○○，並於92年2 月17日
    辦妥所有權移轉登記。而乙○○除系爭土地外，其餘不動產
    均設定高額抵押權，已不足清償各該抵押債權額，且其於系
    爭權債成立時，尚未退休，退休金自不得計入其資產，故該
    無償行為已令其陷於無資力情狀，上訴人係於93年12月16日
    始知悉上情，提起本訴自未罹1 年之除斥期間。因被上訴人
    間之無償行為，有害及上訴人系爭債權，爰依民法第244 條
    第1 項、第4 項前段規定，訴請撤銷被上訴人間移轉系爭土
    地所有權之債權行為及物權行為等語。原審為上訴人敗訴之
    判決。其上訴聲明：(一)原判決廢棄。(二)被上訴人乙○○、甲
    ○○應就：坐落高雄縣美濃鎮○○段857 地號，面積2436
    平方公尺，權利範圍1436 /2436，及坐落高雄縣美濃鎮○
    ○段996 地號，面積772 平方公尺，權利範圍全部之二筆土
    地所為之贈與行為應予撤銷。(三)被上訴人甲○○應將前項二
    筆土地於民國92年2 月17日經高雄縣美濃地政事務所以92美
    登字第006130號收件，92年1 月14日以贈與原因所為之所有
    權移轉登記予以塗銷。(四)第一、二審訴訟費用均由被上訴人
    負擔。
三、被上訴人則以：原債權人於侵害事故發生後，即已假扣押系
    爭土地，乙○○乃與原債權人協議，由甲○○以250 萬元買
    受系爭土地而以該價金充作調解賠償金之首期款，經原債權
    人同意，三方並於91年10月11日簽立「承諾切結書」，原債
    權人且於取得上述250 萬元後，撤銷系爭土地之查封，嗣被
    上訴人委託代書辦理所有權移轉登記，代書為節稅起見，始
    於申請登記時記載登記原因為贈與，惟此並不影響被上訴人
    間實質上之買賣關係；又乙○○尚有其他財產，且可請領退
    休金，並未因此陷於無資力，而未有害及系爭債權，不符民
    法第244 條撤銷權之要件，是該移轉行為自屬合法；再上訴
    人係承受原債權人之債權，故應以91年11月1 日上開承諾切
    結書簽立時，為知悉本件侵害債權行為之時點，上訴人遲至
    94 年3月2 日始提起本訴，已罹除斥期間，其提起本件撤銷
    之訴自無理由等語，資為抗辯。其答辯聲明：上訴駁回。
四、兩造不爭執之事項：
（一）原債權人於事故發生後曾聲請假扣押系爭土地，經原法院
      囑託高雄縣美濃地政事務所於91年1 月10日為查封登記，
      嗣原債權人撤回假扣押執行程序，原法院乃囑託該地政事
      務所於92年1 月24日塗銷查封登記。
（二）被上訴人乙○○、甲○○與原債權人之一李鳳珠委任之李
      金能於91年11月10日簽立承諾切結書，嗣甲○○於91年12
      月25日匯款250 萬元予乙○○之妻王素霞，王素霞再將該
      250 萬元轉匯至原債權人之一余瑰冠之帳戶，以支付調解
      債務。乙○○於91年12月31日再付68萬元及92年4 月間給
      付12萬元予原債權人。
（三）上訴人於93年9 月24日受讓原債權人對被上訴人乙○○之
      債權1,542,970 元，並聲請雲林地院核發93年度促字第13
      387 號支付命令於93年11月23日確定。
（四）系爭土地所有權移轉登記予甲○○時，甲○○並未繳納任
      何稅費。
五、茲兩造所爭執之事項為：(一)上訴人主張撤銷系爭贈與行為及
    所有權移轉行為，是否已逾一年之撤銷權除斥期間？(二)被上
    訴人間移轉所有權原因關係究係贈與行為或買賣行為？(三)被
    上訴人間之移轉所有權行為，是否有害及系爭債權？本院判
    斷如下：
（一）上訴人提起本訴是否已逾一年之撤銷權除斥期間？
  １、按債務人所為之無償行為，有害及債權者，債權人得聲請
      法院撤銷之；前條撤銷權，自債權人知有撤銷原因時起，
      1 年間不行使，或自行為時起，經過10年而消滅，民法第
      244 條第1 項、第245 條分別定有明文。上訴人主張其係
      於93年12月16日向高雄縣美濃地政事務所調取系爭土地登
      記謄本時，始知悉被上訴人乙○○將系爭土地贈與被上訴
      人甲○○之事實等情，業據其提出系爭土地登記謄本為證
      （見原審卷(一)第30、32頁），該謄本上所載之列印時間為
      94年1 月5 日，與上訴人所述前揭時點切近，堪認上訴人
      主張其於93年12月16日始知悉被上訴人間之詐害債權行為
      乙節，應可採信。
  ２、被上訴人雖抗辯稱上訴人係受讓系爭債權，應以原債權人
      於91年11月10日簽立承諾切結書時為其知悉之時點云云。
      惟查，系爭土地所有權係於92年2 月17日始移轉登記予被
      上訴人甲○○，而該原因發生日期則為92年1 月14日，有
      土地登記謄本在卷可稽，是原債權人授權李金能與被上訴
      人二人於91年11月10日簽立承諾切結書（見原審卷(一)第45
      頁）時，系爭土地之所有權尚未移轉，原債權人本無法知
      曉該情，自難以該日作為上訴人知悉撤銷原因之時點，被
      上訴人所辯尚無可採。上訴人既係於93年12月16日始知悉
      系爭土地所有權移轉，則其於94年3 月2 日提起本件撤銷
      贈與之訴，自未逾1 年之除斥期間。
（二）被上訴人間移轉所有權之原因關係究係贈與行為或買賣行
      為？
  １、查系爭土地係於92年2 月17日由被上訴人乙○○以贈與為
      原因移轉所有權登記予被上訴人甲○○所有，固有上訴人
      所提土地登記謄本為證。惟被上訴人與李金能簽立上開承
      諾切書前，原債權人李鳳珠即與被上訴人達成共識，由乙
      ○○將系爭土地出售予甲○○，甲○○始願開立本票及支
      付賠償金，甲○○為乙○○支付賠償金後，為使甲○○得
      以辦理系爭土地所有權移轉登記，乃由原債權人中之余瑰
      冠出具切結書，承諾塗銷系爭土地之查封登記等情，業據
      李鳳珠於原審證述明確（見原審卷(一)第79頁、第80頁），
      並有上述切結書附卷可稽（見原審卷(一)第47頁）；且系爭
      土地之查封登記，其後已於92年1 月24日塗銷，亦為兩造
      所不爭執。則被上訴人甲○○既非應負侵權賠償責任之當
      事人，卻願出面參與協調，甚且簽立上開承諾切結書，其
      內容載明：「乙○○之親戚甲○○，願意以附表所示之土
      地為標的，負責處理現金賠償家屬代表」等語，足見被上
      訴人所稱甲○○係以代乙○○給付賠償金250 萬元為對價
      ，而向乙○○購買系爭土地等情為確實。
  ２、上訴人雖執系爭土地登記謄本登記被上訴人間之移轉原因
      為贈與，而主張被上訴人間之移轉系爭土地所有權行為係
      無償云云。查，不動產物權之設定，固以登記為要件（民
      法第758 條），然土地登記簿所載之內容，基於各種情事
      諸如當事人間法律行為及登記原因於事後發現有無效或經
      撤銷、登記表格填載錯誤，或地政機關誤載等狀況，非盡
      能與事實相符，若土地登記簿所載內容卻與事實有所出入
      ，當事人非不能以民事訴訟之方式如舉證或確認應有之權
      利狀態，甚至進而請求塗銷、變更原登載之內容，僅於第
      三人因信賴土地登記簿所載而善意取得權利時，基於土地
      登記之公信原則，縱其登記原因無效或經撤銷，第三人因
      信賴登記而取得之權利仍不受影響而已，並非謂當事人間
      之權利義務關係僅能依土地登記簿所載文義為唯一之憑據
      。本件被上訴人甲○○並未因系爭土地移轉所有權登記繳
      納任何稅費，為兩造所不爭執；而據證人即辦理本件移轉
      登記之代書陳雪英證稱：被上訴人並未告知移轉原因，亦
      未提出支付價金證明，伊看被上訴人二人係兄妹，為求符
      合農業發展條例規定免徵土地增值稅，故逕以贈與為登記
      原因等語（見原審卷(一)第115 頁），按證人陳雪英執業代
      書，與被上訴人並無任何利害關係，且經依法具結，應不
      致甘冒偽證罪之風險而為對被上訴人偏頗之證詞，其證言
      應堪信實。由此足認系爭土地辦理所有權移轉登記時以贈
      與為原因，係受委任之代書基於節稅考量而為之處理，堪
      認被上訴人主張渠等移轉系爭土地所有權之行為係有償之
      買賣行為而非贈與云云，應屬可採。
  ３、次查，台東區中小企業銀行（大社分行）客戶泓達工程企
      業有限公司帳號0000000000000 帳戶於91年12月23日匯款
      321 萬5400元至同銀行帳號0000000000000 甲○○帳戶，
      有該銀行函及所附取款條與存入憑條影本各1 紙可稽（見
      本院卷第108 、109 頁），而泓達工程企業有限公司上述
      款項係收取台泥化學股份有限公司支付之91年12月20日期
      支票款321 萬5100元，亦有台東區中小企業銀行及中國信
      託商業銀行函與所附支票影本1 紙可稽（見本院卷第79、
      89、90頁），足證上訴人懷疑此筆款項與被上訴人乙○○
      有關云云，自無可採。另乙○○於91年12月23日設定最高
      限額抵押權348 萬元予臺灣土地銀行虎尾分行，而於91年
      12月30日借款290 萬元，有土地登記謄本及該銀行函各1
      件可稽（見原審卷(一)第27、211~216 頁、本院卷第84～87
      頁）。其中於91年12月27日清償其前於91年5 月向國泰人
      壽保險股份有限公司貸款192 萬6175元，於91年12月30日
      因清償而塗銷因該貸款所為之抵押權登記，有國泰人壽公
      司函，及雲林縣虎尾地政事務所函與所附土地異動清冊各
      1 份可證（見原審卷(一)第245~249 頁）。被上訴人乙○○
      抗辯其貸款係用以清償國泰人壽公司貸款及分別給付原債
      權人68萬元、12萬元等情堪認非虛。上訴人雖以上開國泰
      人壽公司貸款係91年12月27日清償，而土地銀行貸則係91
      年12月30日放款，質疑土地銀行之貸款非用以清償國泰人
      壽公司貸款云云，然上開貸款之用途與本件被上訴人甲○
      ○以土地買賣價金代償乙○○賠償原債權人之款項，尚無
      直接關涉，縱乙○○之清償國泰人壽公司貸款較土地銀貸
      稍早，上訴人以乙○○土地銀行貸款之用途，資為間接推
      論被上訴人間係屬無償行為，亦乏依據而無可採。
（三）被上訴人間移轉系爭土地所有權之行為，是否有害及系爭
      債權？
  １、按債務人所為之無償行為，有害及債權者，債權人得聲請
      法院撤銷之，民法第244 條第1 項定有明文。是債權人行
      使民法第244 條規定之撤銷權，必以債務人之行為有害及
      債權，為其要件之一。此之所謂害及債權，乃指債務人之
      行為，致積極的減少財產，或消極的增加債務，因而使債
      權不能獲得清償之情形」（最高法院81年台上字第207 號
      判決意旨參照）。
  ２、本件系爭土地於94年1月之公告現值均為每平方公尺1,400
      元，以此計算系爭土地之總價為309萬1,200元【計算式：
      （1,400×2436×1436/2436）＋（1,400×772）=3,091,2
      00】。查依一般週知之事實，我國內房地產近二年始有逐
      步自谷底回升之跡象，則系爭土地於93年初移轉時，其價
      值當尚未回復達於上述以94年1 月公告現值計算之價格，
      是被上訴人間以250 萬元為系爭土地之買賣對價，尚非顯
      不相當，則乙○○以其侵權賠償責任履行在即，迫於情勢
      而急以該金額出售系爭土地，僅係變更其財產存在之狀態
      而已，尚難認其總資產有所減損。況乙○○以出售系爭土
      地所得價金，直接由甲○○支付原債權人，乃以土地變價
      方式清償系爭債務，係對原債權人有利，難認有害及於系
      爭債權。上訴人以此指被上訴人乙○○所為之移轉系爭土
      地行為係無償行為，並有害上訴人受讓之系爭債權云云，
      尚非有據。
六、綜上所述，本件上訴人起訴主張撤銷系爭土地所有權之債權
    行為及物權行為雖未逾法定除斥期間，惟被上訴人間之移轉
    所有權行為屬有償之買賣關係，並非上訴人所主張之贈與之
    無償行為，且未害及系爭債權。從而，上訴人依民法第244
    條第1項、第4項規定請求撤銷被上訴人二人間就系爭土地所
    有權移轉之債權及物權行為，並塗銷所有權移轉登記，尚屬
    無據，不應准許。原審為上訴人敗訴之判決，並無不合。上
    訴意旨指摘原判決不當，求予廢棄改判，為無理由，應予駁
    回。至兩造其餘攻擊防禦之方法，核與本判決之基礎不生影
    響，自不予一一論述，附此敘明。
七、據上論結，本件上訴為無理由，依民事訴訟法第449條第1項
    、第78條，判決如主文。
中    華    民    國    95    年    9     月    29    日
                            民事第一庭
                                審判長法官  黃金石
                                法      官  林紀元
                                法      官  林健彥
以上正本證明與原本無異。
如對本判決上訴，須於判決送達後20日內向本院提出上訴狀，其
未表明上訴理由者，應於上訴後20日內向本院提出上訴理由書（
均須按他造當事人之人數附繕本）。上訴時應提出委任律師或具
有律師資格之人之委任狀，並依附註條文規定辦理。
中    華    民    國    95    年    9     月    29    日
                                書  記  官  張宗芳
附註：
民事訴訟法第466 條之1 ：
對於第二審判決上訴，上訴人應委任律師為訴訟代理人，但上訴
人或其法定代理人具有律師資格者，不在此限。
上訴人之配偶、三親等內之血親、二親等內之姻親，或上訴人為
法人、中央或地方機關時，其所屬專任人員具有律師資格並經法
院認適當者，亦得為第三審訴訟代理人。
第1 項但書及第2 項情形，應於提起上訴或委任時釋明之。


司法院資訊處製作；財團法人民間司法改革基金會備份。
